【裁判字號】    97,訴,4265
【裁判日期】    980603
【裁判案由】    偽造文書
【裁判全文】
臺灣板橋地方法院刑事判決              97年度訴字第4265號
公  訴  人  臺灣板橋地方法院檢察署檢察官
被      告  丙○○
            甲  ○
            己○○
前三人共同
選任辯護人  舒正本律師
            王俊權律師
上列被告因偽造文書等案件，經檢察官聲請簡易判決處刑（九十
七年度偵字第一０八六八號、第一一一五二號），本院認不宜適
用簡易程序（九十七年度簡字第四一三五號），改適用通常程序
判決如下：
    主  文
丙○○、甲○、己○○均無罪。
    理  由
一、公訴意旨略以：被告丙○○、甲○、己○○均為位於臺北縣
    板橋市○○路○段三０九號「健華新城公寓大廈」（下稱健
    華大廈）之住戶，健華大廈並設有健華新城公寓大廈管理委
    員會（以下稱健華管委會），由丁○○擔任健華管委會之主
    委。丙○○、甲○、己○○等人因不滿丁○○處理健華管委
    會事務之方式，(一)被告丙○○基於偽造文書之犯意，於民國
    九十七年一月五日間，未經健華管委會之同意或授權，私自
    以收受自不知情之田維國之「臺北縣板橋市健華新城管理委
    員會」印章，蓋用於存證信函後寄與寶城保全股份有限公司
    （下稱寶城公司）而據以行使之，足以生損害於寶城公司。
    (二)被告甲○、己○○基於強制之犯意聯絡，分別於九十六年
    十二月二日、同月五日、同月十一日，於健華管委會開會時
    ，以高音量不斷打斷議程等方式，阻止健華管委會行使開會
    之權利。因認被告丙○○涉犯刑法第二百十六條、第二百十
    條行使偽造私文書罪；被告己○○、甲○涉犯刑法第三百零
    四條第一項強制罪嫌。
二、按犯罪事實應依證據認定之，無證據不得認定犯罪事實；不
    能證明被告犯罪者，應諭知無罪之判決；刑事訴訟法第一百
    五十四條第二項、第三百零一條第一項分別定有明文。次按
    事實之認定，應憑證據，如未能發現相當證據，或證據不足
    以證明，自不能以推測或擬制之方法，為裁判基礎；苟積極
    證據不足為不利於被告事實之認定時，即應為有利於被告之
    認定；又認定犯罪事實所憑之證據，雖不以直接證據為限，
    間接證據亦包括在內，然而無論直接證據或間接證據，其為
    訴訟上之證明，須於通常一般之人均不致有所懷疑，而得確
    信其為真實之程度者，始得據為有罪之認定，倘其證明尚未
    達到此一程度，而有合理之懷疑存在而無從使事實審法院得
    有罪之確信時，即應由法院為諭知被告無罪之判決（最高法
    院四十年臺上字第八十六號、三十年上字第八一六號、七十
    六年度臺上字第四九八六號判例意旨足資參照）。末按刑法
    處罰偽造文書罪之主旨，所以保護文書之實質的真正，故不
    僅作成之名義人須出於虛捏或假冒，即文書之內容，亦必出
    於虛構，始負偽造之責任。又按以自己名義作成之文書，雖
    為不實之登載，無論是否足生損害於他人，刑法上既無處罰
    明文，自無論罪之餘地（最高法院二十年上字一０五０號、
    二十年非字第七六號判例參照）。
三、公訴人認被告丙○○涉有偽造文書罪嫌、被告甲○、己○○
    涉有強制罪嫌，無非以被告三人之供述、告訴人丁○○之指
    訴、證人田國維、戊○○之證述、臺北縣板橋市公所函、公
    寓大廈管理組織報備證明各一份，及開會現場照片三幀為據
    。
  (一)被告丙○○部分：訊據被告丙○○坦承於九十七年一月五日
    以「臺北縣板橋市健華新城管理委員會」之名義，寄發存證
    信函予寶城公司之事實，惟堅詞否認有何偽造文書之犯行，
    辯稱：伊係經健華大廈住戶選出之健華管委會主任委員，因
    認原來的管委會是不合法的，故另選出管委會委員，並陳報
    給公所，且另外刻印章使用等語。經查：被告丙○○係以健
    華大廈管委會主任委員名義，委由代刻業者刻有「臺北縣板
    橋市健華新城管理委員會」印章，蓋用於存證信函後，寄與
    寶城公司，存證信函內容略以：「一本社區依公寓大廈管理
    條例於九十六年十一月十七日召開臨時區分所有權人會議，
    選舉產生新委員會（主任委員為丙○○先生）取代前管委會
    ，且依法開始運作，並於九十六年十二月五日將新管理委員
    會資料交政府主管機關申請組織變更。二本社區前管委會（
    以丁○○主委為首）之一切決議及作為均為無效。本管委會
    不承認其於九十六年十二月三十一日假板橋市公所開會，聘
    任貴保全公司之決議及所簽訂之合約。三俟政府主管機關同
    意變更報備後，本管委會將依規定公開招標聘任保全公司，
    屆時歡迎貴保全公司參加投標」。依上開內容可知，本案起
    因為健華管委會產生之過程引發爭議，且部分住戶質疑該管
    委會之管理及聘任保全公司之方式，故應審酌者為兩組健華
    管委會產生之過程，及被告丙○○以健華管委會名義，於九
    十七年一月五日，蓋用健華管委會印章於存證信函後寄與寶
    城公司，是否有偽造文書之犯意。健華大廈住戶於九十六
    年二月十日曾召集大會，選出以告訴人丁○○為主任委員之
    健華管委會（以下稱(甲)管委會，會議紀錄附於本院九十七年
    度簡字第四一三五號第二十六頁），但健華大廈住戶於九十
    六年九月間，始完成土地及建物產權登記，嗣(甲)管委會於九
    十六年九月三十日復召開健華大廈區分所有權人會議，議定
    「健華新城規約」（會議紀錄附於本院九十七年度簡字第四
    一三五號第二十七頁），由告訴人於九十六年十月二十四日
    ，以九十六年二月十日出席簽認名冊、委託書，及其他文件
    ，向臺北縣板橋市公所（以下稱板橋市公所）申請核備，板
    橋市公所於九十六年十一月二日同意備查，並發給公寓大廈
    管理組織報備證明，惟(乙)管委會認於九十六年二月十日健華
    大廈住戶所召集之大會，並非「區分所有權人」會議，告訴
    人未符合「公寓大廈管理組織申請報備處理原則」之規定申
    請核備，而向板橋市公所陳情，並申請變更(甲)管委會之報備
    ，板橋市公所即於九十七年一月二十四日發函予(甲)管委會，
    要求(甲)管委會補正九十六年九月三十日區分所有權人會議出
    席簽認名冊（附於本院九十七年度簡字第四一三五號第三十
    二頁）。惟九十六年九月三十日所召集之區分所有權人會議
    ，並無「選舉管理委員」之議程，(甲)管委會即於九十七年一
    月三十日緊急公告：於九十七年二月三日召開區分所有權人
    會議，並增列議題「九十六年九月三十日之區分所有權人會
    議有效追認案」（公告內容附於本院九十七年度簡字第四一
    三五號第三十六頁）此為(甲)管委會之產生、申請報備及補正
    文件之過程。健華大廈住戶於九十六年二月十日所召集之
    大會，因當時尚未辦理土地及建物所有權登記，被告丙○○
    等人認並非「區分所有權人」會議，無從選舉管理委員，而
    辦理土地及建物所有權登記後，於九十六年九月三十日所召
    集之區分所有權人會議，並無「選舉管理委員」之議程，且
    告訴人未能提出區分所有權人會議出席簽認名冊，上開會議
    所選出以告訴人丁○○為主任委員之(甲)管委會，與公寓大廈
    管理條例第二十八條第一項規定不符等事由，另由被告丙○○、甲○、己○○等部分區分所有權人，連署請求召集臨時
    區分所有權人會議，於九十六年十一月十七日選舉管理委員
    ，成立另一健華管委會（以下稱(乙)管委會），於九十六年十
    二月五日向板橋市公所申請變更報備，並陳情撤銷(甲)管委會
    之報備申請，經板橋市公所於九十六年十二月二十日以北縣
    板工字第九六００七八八七三號函(乙)管委會同意報備；嗣板
    橋市公所於九十七年二月一日以北縣板工字第九七０００六
    四一四號函(乙)管委會主任委員即被告丙○○，內容略以：(甲)
    管委會於九十六年二月十日召開區分所有權人會議成立組織
    ，係依公寓大廈管理條例第二十八條第一項規定，及公寓大
    廈管理組織申請報備處理原則之規定辦理，與九十六年九月
    三十日區分所有權人會議追認規約無關，本案（指(乙)管委會
    陳情並申請撤銷(甲)管委會）撤銷未成立（函文附於本院九十
    七年度簡字第四一三五號第三十五頁），認(甲)管委會為板橋
    市公所備查之健華管委會。此為(乙)管委會之產生、申請變更
    報備、報備未獲同意及申請撤銷(甲)管委會未能成立之過程。
    依上開(甲)、(乙)管委會產生之過程，可知健華大廈(甲)、(乙)管
    委會先後產生、向板橋市公所申請報備、並各自運作，(乙)管
    委會於九十六年十二月五日向板橋市公所申請變更報備後（
    板橋市公所經收人民申請案件收據影本附於本院卷第二四七
    頁），由板橋市公所於九十六年十二月二十日以北縣板工字
    第九六００七八八七三號函(乙)管委會同意報備；嗣板橋市公
    所於九十七年二月一日以北縣板工字第九七０００六四一四
    號函復(乙)管委會，其所申請撤銷（指(甲)管委會）案未成立，
    已如前述，故(乙)管委會於九十六年十二月五日向板橋市公所
    申請變更報備後，至九十七年二月一日板橋市公所函復(乙)管
    委會申請撤銷(甲)管委會未能成立，報備未獲同意之期間，被
    告丙○○於九十七年一月五日，以健華管委會名義，寄發存
    證信函予寶城公司，係以自己名義（指(乙)管委會）作成之文
    書，難認有偽造文書之犯意，所為核與刑法第二百十條偽造
    私文書之構成要件不符，應認不能證明被告丙○○犯罪。
  (二)被告甲○、己○○部分：被告甲○、己○○堅決否認有強制
    罪之犯行，被告甲○辯稱：伊有雙側輕度聽力障礙，故講話
    比較大聲等語。被告己○○辯稱：伊只是表達社區住戶意見
    ，並無阻斷開會議程之意等語。經查：證人即(甲)管委會財
    務委員戊○○證稱：「其有參加九十六年十二月二日、五日
    、十一日的(甲)管委會會議，是社區裡面開保全公司的招標會
    議。參加的人是(甲)管委會的委員，住戶可以來旁聽，被告甲○、己○○三人，每一場都有到場，九十六年十二月二日當
    天是要做保全公司的資格審查，健華大廈要換保全公司，當
    (甲)管委會在審核資料時，被告二人就進來了，被告甲○、己○○在旁邊很大聲叫囂指責(甲)管委會是違法的管委會，阻止
    審查，九十六年十二月二日當天就是因為被告甲○、己○○
    大聲干擾議程，使得會議無法順利討論，議程不了了之，因
    當天（指九十六年十二月二日）當天只是資格審查，廠商沒
    有來，主席就宣布定在同月五日開會，請符合規定的廠商來
    做簡報。十二月五日當天，住戶田維國（案外人）先進來站
    在主席台，高談闊論並說(甲)管委會是不合法的，他們的(乙)管
    委會管委會已經送公所報備了，其他委員就阻止他，請他不
    要這樣子，今天開會是要聽廠商作簡報。被告甲○、己○○
    很大聲的阻止(甲)管委會開會，說不可以開標，一定要按照他
    們的方式，到會議結束前，合格廠商都未能進場做簡報，因
    為被告甲○、己○○他們不准廠商進來議場內作簡報，以致
    改到十二月十一日再請廠商來作簡報。九十六年十二月十一
    日開會當天有請一位李進成律師做見證人，證明(甲)管委會有
    合法開會，被告己○○走到李律師前面，大聲對李律師吼叫
    ，質疑說他要幫的人是告訴人或是(甲)管委會，並要求李律師
    出去，直到會議結束，均因被告甲○、己○○阻止合格廠商
    做簡報，而無法達成開會的目的。上述三天開會時並未使用
    麥克風，被告甲○、己○○的音量很大聲，別人要跟他對話
    ，也要講得很大聲。開會時議場門都沒有關上，住戶可以自
    由進出旁聽，其他旁聽的住戶也會在底下講話，但是沒有像
    甲○、己○○那麼大聲」等語（見本院卷第一八三頁至第一
    八八頁）。另證人即健華大廈住戶乙○○證稱：「管理委員
    會議住戶可以旁聽，其僅參加九十六年十二月十一日的(甲)管
    委會針對保全招標之會議，開會時主委（指告訴人）在被告
    甲○、己○○表示完意見之後，就說等律師過來，後來李進
    成律師就過來了，但因原本健華大廈所認定的法律顧問是景
    玉鳳律師，而不是李進成律師，所以對於李進成律師到底代
    表社區管委會或丁○○個人這點有意見，甚至要求李進成律
    師出示委任狀，這時住戶的音量就變得比較高亢，會議現場
    如果沒有很大聲，會無法溝通，因為每個人都在講自己的意
    見，後來會議就沒有開成了，也沒有開標，會議草草結束」
    等語（見本院卷第一八九頁、一九０頁）。依上開證人證詞
    可知，九十六年十二月二、五、十一日均有進行會議，但有
    住戶對(甲)管委會產生之選舉過程表示質疑，並對招標保全公
    司之方式表示反對之意見，惟開會之本質，本即為聽取各種
    不同意見、並徵詢各方建議，尚不能因被告甲○、己○○強
    烈表示反對之意見，遽認其有妨害告訴人等(甲)管委會人員行
    使開會之權利。另就九十六年十二月二日之(甲)管委會會議
    紀錄可知，當天議程第一案為「社區保全招標資格審查案」
    ，採書面審查，合計有十家保全公司，其中三家符合資格。
    顯然九十六年十二月二日(甲)管委會會議有達成保全公司招標
    資格審查之決議案。有管委會第十五次會議紀錄影本（附於
    本院九十七年度簡字第四一三五號第五十頁）在卷可參，與
    證人趙修齊證述九十六年十二月二日開會結果不了了之等情
    形不完全相同。又本院當庭勘驗九十六年十二月二日、同
    月五日、同月十一日，(甲)管委會開會之錄音光碟，會議過程
    中除了主持會議之人外，不時有不同的人說話，或表示竟見
    ，聲音吵雜，雖偶有被告甲○、己○○表示竟見，其餘住戶
    復要求講大聲一一些，核與證人趙修齊、乙○○所證，住戶
    的音量高亢，會議現場如果沒有很大聲，會無法溝通，因為
    每個人都在講自己的意見等情節相符。尚難以會議中被告甲○、己○○之音量過大，即認其有打斷議程、阻止(甲)管委會
    開會權利之犯意。
四、綜上所述，本件依公訴人所提證據，不足以證明被告丙○○
    偽造文書犯意、被告甲○、己○○有妨害人行使開會之權利
    。此外，復查無其他證據足資證明被告丙○○、甲○、己○○有公訴人所指之偽造文書、強制罪之犯行，應認不能證明
    被告犯罪，依法為被告三人無罪之諭知，以昭審慎。
據上論斷，應依刑事訴訟法第四百五十二條、第三百零一條第一
項，判決如主文。
本案經檢察官林俊峰到庭執行職務。
中    華    民    國    98    年    6     月    3     日
                  刑事第六庭  審判長法  官  潘  翠  雪
                                    法  官  王  士  珮
                                    法  官  楊  明  佳
上列正本證明與原本無異。
如不服本判決，應於判決送達後10日內敘明上訴理由，向本院提
出上訴狀 (應附繕本) ，上訴於臺灣高等法院。其未敘述上訴理
由者，應於上訴期間屆滿後20日內向本院補提理由書「切勿逕送
上級法院」。
                                    書記官  江  文  彬
中    華    民    國    98    年    6     月    3     日


司法院資訊處製作；財團法人民間司法改革基金會備份。
